【裁判字號】    99,上,220
【裁判日期】    990727
【裁判案由】    清償借款
【裁判全文】
臺灣高等法院民事判決                   99年度上字第220號
上  訴  人  丙○○
訴訟代理人  張瑞釗律師
被  上訴人  甲○○
訴訟代理人  李進勇律師
被  上訴人  乙○○
上列當事人間清償借款事件，上訴人對於中華民國98年12月29日
臺灣士林地方法院98年度訴字第607號第一審判決提起上訴，本
院於99年7月13日言詞辯論終結，判決如下：
    主      文
上訴駁回。
第二審訴訟費用由上訴人負擔。
    事實及理由
一、被上訴人乙○○經合法通知，未於言詞辯論期日到場，核無
    民事訴訟法第386條各款所列事由，爰依上訴人之聲請，由
    其一造辯論而為判決。
二、上訴人起訴主張：被上訴人乙○○於民國（下同）83年5月
    28日向伊借款新臺幣（下同）90萬元（下稱系爭借款），除
    由被上訴人甲○○擔任連帶保證人，並簽立借款合約書（下
    稱系爭借款合約）外，另由被上訴人乙○○簽發發票日期及
    票面金額分別為83年7月8日15萬元、同年8月5日15萬元、同
    年9月2日15萬元及同年11月4日45萬元之支票4紙，以票載發
    票日作為清償期，暨另簽發本票4紙以為擔保。倘未如期兌
    現，被上訴人甲○○願負責於84年11月4日前清償該筆借款
    ，並附註支票每兌現1張，即退還擔保本票1張，如未履約，
    應加付按每萬元每日20元計算之違約金。詎屆清償期被上訴
    人乙○○拒不還款，且支票4張均遭退票，經伊履向被上訴
    人催討，其等均置之不理，而系爭借款自84年11月5日起至
    98年5月4日止，以13年半期間按年息百分之20計算之違約金
    為243萬元。爰依系爭借款合約之約定，訴請：(一)被上訴人
    應連帶給付伊90萬元，及自84年11月5日起至清償日止，按
    年息百分之五計算之利息。(二)被上訴人應連帶給付伊243萬
    元。(三)願供擔保，請准宣告假執行。原審為上訴人敗訴之判
    決，上訴人不服提起上訴。並於本院聲明：(一)原判決廢棄。
    (二)被上訴人應連帶給付伊90萬元，及自84年11月5日起至清
    償日止，按年息百分之五計算之利息；並應連帶給付伊243
    萬元。(三)願供擔保，請准宣告假執行。
三、被上訴人甲○○則以：被上訴人乙○○因積欠上訴人300萬
    元債務，於82年8月間邀同訴外人林清教為連帶保證人，並
    提供其配偶陳貴米所有坐落於臺北市北投區○○○街12號4
    樓之房地（下稱北投房地），設定抵押權予上訴人所提供之
    訴外人黃俊瑜（原名黃榮昇）為名義權利人，擔保債權額為
    500萬元。因被上訴人乙○○未能清償借款，乃於83年5月間
    協議，由林清教將陳貴米所有之北投房地輾轉於83年6月1日
    過戶轉讓予伊，同時塗銷黃俊瑜（原名黃榮昇）為名義權利
    人之抵押權，再由伊向華南商業銀行（下稱華南銀行）貸得
    500萬元後，依上訴人之指示，於83年6月2日全數以轉帳之
    方式匯入上訴人所指定華南銀行新莊分行「華基實業有限公
    司（下稱華基公司）」帳戶（負責人為上訴人），以清償被
    上訴人乙○○對上訴人之債務（其中300萬元為本金、98萬
    元為利息、102萬元則為塗銷華南銀行於北投房地第一順位
    之抵押權而由上訴人代償之費用）。至此，上訴人受償上開
    500萬元後，兩造間之借款債務及保證債務已因清償而消滅
    。至於系爭借款合約之簽訂，係因上訴人認為利息仍有不足
    ，兩造乃於83年5月28日簽立系爭借款合約處理上訴人所主
    張之90萬元利息，惟實無被上訴人乙○○向上訴人借款並交
    付90萬元，而由伊為連帶保證人之事實，系爭借款合約並不
    符民法第474條要物性之規定，是系爭借款契約並未成立等
    語，資為抗辯。並於本院聲明：(一)上訴駁回。(二)如受不利判
    決，願供擔保，請准宣告免為假執行。
四、被上訴人乙○○未於言詞辯論到場，亦未提出準備書狀作任
    何聲明或陳述。
五、兩造不爭執事項：
    兩造於83年5月28日訂立「借款合約書」，內載被上訴人乙
    ○○向上訴人借款90萬元現金收訖無誤，並由被上訴人乙○
    ○開立如該合約書附表所載支票及本票各4張，雙方約定應
    如期兌現，如有違約，由被上訴人甲○○以保證人身分負責
    於84年11月4日前清償，如未履約，應加付按每萬元每日20
    元計算之違約金。
六、上訴人又主張：系爭借款合約載明：「現金收訖無誤」，應
    認伊就消費借貸「要物性之具備，已盡舉證責任」，被上訴
    人迄未依約清償，伊自得請求被上訴人連帶給付借款90萬元
    之本息，及違約金243萬元等語。然此為被上訴人甲○○所
    否認，並以前開情詞置辯。是本院應審究者厥為：(一)兩造於
    訂立系爭借款契約時，上訴人有無交付90萬元予被上訴人乙
    ○○？(二)上訴人請求被上訴人連帶給付借款90萬元之本息，
    及違約金243萬元，有無理由？茲分別論述如后：
  (一)按「稱消費借貸者，謂當事人一方移轉金錢或其他代替物之
    所有權於他方，而約定他方以種類、品質、數量相同之物返
    還之契約。當事人之一方對他方負金錢或其他代替物之給付
    義務而約定以之作為消費借貸之標的者，亦成立消費借貸。
    」，民法第474條第1項、第2項定有明文。次按「約定利率
    ，超過週年百分之二十者，債權人對於超過部分之利息，無
    請求權」，民法第205條亦有明文。又「民法第205條既已立
    法限制最高利率，明定債權人對於超過週年百分之二十部分
    之利息無請求權，則當事人將包含超過週年百分之二十部分
    之延欠利息滾入原本，約定期限清償，其滾入之利息數額，
    仍應受法定最高利率之限制。故債權人對於滾入原本之超過
    限額利息部分，應認仍無請求權，以貫徹『防止重利盤剝，
    保護經濟弱者』之立法目的。又債之更改，固在消滅舊債務
    ，以成立新債務，惟超過限額部分之利息，法律既特別規定
    債權人對之無請求權，債權人自不能以債之更改方式，使之
    成為有請求權，否則無異助長脫法行為，難以保護經濟上之
    弱者。」（最高法院91年台簡抗字第49號判例意旨參照）。
    是以，消費借貸契約之要物性，雖不以現實交付為限，而得
    以他種欠款移作借款，或以債之更改之方式而合意成立消費
    借貸契約，仍可解為已具要物性，惟就超過法定最高利率之
    利息債務而言，其本無請求權，仍不得藉此方式而為脫法之
    行為，使之成為有請求權，否則難以貫徹民法第205條保護
    經濟弱者之立法意旨。
  (二)上訴人主張：兩造於83年5月28日訂立「借款合約書」，內
    載被上訴人乙○○向上訴人借款90萬元現金收訖無誤，由被
    上訴人甲○○擔任連帶保證人，並由被上訴人乙○○開立如
    該合約書附表所載支票及本票各4張，雙方約定應如期兌現
    ，如有違約，由被上訴人甲○○以保證人身分負責於84年11
    月4日前清償，如未履約，應加付按每萬元每日20元計算之
    違約金等語，業據提出系爭借款合約書、支票、本票等影本
    為證（見原審卷第9頁至13頁），並為被上訴人甲○○所不
    否認，且系爭借款合約書經送內政部警政署刑事警察局鑑定
    結果，亦認其上之指紋與被上訴人甲○○之指紋相符，亦有
    該局98年9月22日刑紋字第0980126494號鑑驗書在卷可稽（
    見原審卷第72頁至74頁），固足認兩造確曾有簽立系爭「借
    款合約書」並有記載上揭內容之事實。
  (三)惟被上訴人甲○○抗辯：被上訴人乙○○因積欠上訴人300
    萬元債務，於82年8月間邀由訴外人林清教為連帶保證人，
    並提供其配偶陳貴米所有北投房地，設定抵押權予上訴人所
    提供之訴外人黃俊瑜（原名黃榮昇）為名義權利人，擔保債
    權為500萬元，嗣於83年5月間協議由林清教將陳貴米所有之
    北投房地輾轉於83年6月1日過戶轉讓予伊，同時塗銷黃俊瑜
    （原名黃榮昇）為名義權利人之抵押權，再由伊向華南銀行
    貸得500萬元，且於83年6月2日全數以轉帳之方式匯入上訴
    人所指定之華南銀行新莊分行「華基公司」帳戶等情，業據
    提出建物改良物登記簿謄本、台北市士林地政事務所異動索
    引、華南銀行行員活期儲蓄存款取款憑條及匯款申請書為證
    （見原審卷頁第35至42頁），並經證人黃俊瑜（原名黃榮昇
    ）於原審證稱：本件設定抵押權及借款伊均不知情，是上訴
    人借伊名義為之等語屬實（見原審卷第78頁反面、第79頁）
    ，另證人陳貴米於原審亦證稱：乙○○向上訴人借300萬元
    ，伊才提供房地設定抵押等語明確（見原審卷第110頁反面
    、第111頁）。經核上開證人之證詞，核與被上訴人甲○○
    之抗辯相符，且與常情事理無悖，被上訴人甲○○之抗辯，
    堪予採信。職是，上開抵押權設定登記之抵押權人及債務人
    ，應均非實際之債務人。上訴人主張300萬元借貸之借款人
    為黃榮昇，債務人為陳貴米，與系爭借款債務無關，尚非可
    採。
  (四)被上訴人甲○○另抗辯：被上訴人乙○○因積欠上訴人上開
    300萬元債務，已於83年5月間協議給付上訴人500萬元（其
    中300萬元為本金、98萬元為利息、102萬元則為塗銷上開房
    地於華南銀行第一順位抵押權之代償費用），因上訴人認為
    利息仍有不足，兩造始於83年5月28日以簽立系爭借款合約
    方式處理上訴人所主張之90萬元利息等情，此亦據證人陳貴
    米於原審證稱：「乙○○向黃代書借款300萬元是15年前的
    事」、「乙○○向上訴人借款300萬元，再用甲○○的名義
    向銀行借款500萬元來還上訴人…，借的300萬元利息怎麼算
    的不知道，但我知道利息很高」、「差不多1年左右就生了
    ，1、2百萬元的利息，至於90萬元的利息我不會算」、「（
    問：你是否知道乙○○在83年500萬元尚未還款之前幾天的5
    月28日，乙○○又向黃代書借款90萬元?）沒有那件事，不
    可能」、「有聽說上訴人還要再90萬元，他說那是300萬元
    借款所生的利息」、「利息生那麼多我怎麼知道，我也不清
    楚，反正當時90萬元就是300萬元的利息」、「那是還完之
    後（註：指500萬元）沒有還掉的利息錢（註：指90萬元）
    」、「算是還他500萬元之後，他才說還有90萬元利息沒有
    還」、「最早他黃代書（即上訴人）叫我貸款600萬元，我
    說貸款那麼多我繳不起，所以我才貸款500萬元，500萬元我
    都給上訴人了」等語綦詳（見原審卷第110頁至112頁）。此
    與上訴人於原審審理時就90萬元借款如何支付，支吾其詞，
    先稱：現金是拿給黃榮昇。但又改稱：借款人是陳貴米，不
    是乙○○等語（見原審卷第30頁反面），其間所透露出「90
    萬元與陳貴米及黃榮昇間之抵押權設定有關」之訊息，若合
    符節，證人陳貴米之證詞自堪信為真實。且觀諸兩造所簽立
    之系爭借款合約日期為83年5月28日，而被上訴人甲○○於
    83年6月2日將向銀行貸款所得之500萬元，全數支付予上訴
    人，已詳如前述。兩造於簽立系爭借款合約時，被上訴人乙
    ○○積欠上訴人之500萬元債務尚未履行，且返還借款在即
    ，衡諸常情，在舊欠鉅款未清償前，上訴人應不會再輕易借
    款予被上訴人乙○○，況上訴人就其確曾交付90萬元予被上
    訴人乙○○，復未舉證以實其說，則上訴人主張其於是日再
    另行交付90萬元借款予被上訴人乙○○一節，實有違常情，
    復核與證人陳貴米之證述情節不符，自難率予採信。亦堪認
    兩造所簽立之系爭借款合約書，應是兩造間以90萬元利息欠
    款移作借款而為債之更改所簽立之消費借貸契約，而為被上
    訴人乙○○於82年8月間積欠上訴人300萬元債務所生利息債
    務之一部分無訛。上訴人主張：系爭借款合約載明：「現金
    收訖無誤」，應認伊就消費借貸「要物性之具備，已盡舉證
    責任」，亦委無足採。
  (五)末查，被上訴人乙○○所積欠上訴人之300萬元債務，於82
    年8月間起算至兩造於83年5月28日簽立系爭借款合約之日期
    ，期間不過1年，則其週年利率如以百分之二十之法定最高
    利率計算，亦不過為60萬元。是以，上訴人於83年6月2日既
    已受償利息98萬元及本金300萬元，兩造於83年5月28日簽立
    系爭借款合約應屬超過法定最高利率之利息債務，依前開法
    律之規定及說明，兩造就此部分所為之債之更改，應屬脫法
    行為，揆諸前開說明，上訴人對之無請求權。則被上訴人甲
    ○○以上訴人於受償上開500萬元後，兩造間之借款債務已
    因清償而消滅，其為連帶保證人亦得拒絕給付等語，應屬可
    採。從而，上訴人請求被上訴人應連帶給付上訴人90萬元本
    金、利息及違約金243萬元，自屬無據。
七、綜上所述，上訴人主張：被上訴人乙○○邀同被上訴人甲○
    ○為連帶保證人，向伊借款90萬元，迄未依約清償，伊自得
    請求被上訴人連帶給付借款本息及違約金，為不可採。被上
    訴人甲○○抗辯：兩造簽立系爭借款合約係為處理上訴人所
    主張之90萬元利息，惟實無被上訴人乙○○向上訴人借款並
    交付90萬元，而由伊為連帶保證人之事實，為可採。從而，
    上訴人依系爭借款合約之約定，請求被上訴人連帶給付90萬
    元，及自84年11月5日起至清償日止，按年息百分之五計算
    之利息，並應連帶給付違約金243萬元，為無理由，不應准
    許。其假執行之聲請亦失所附麗，應併予駁回。原審為上訴
    人敗訴之判決，並駁回其假執行之聲請，核無不合。上訴意
    旨指摘原判決不當，求予廢棄改判，為無理由，應予駁回。
八、本件事證已臻明確，兩造其餘之攻擊或防禦方法及未經援用
    之證據，經斟酌後認均不足影響判決之結果，自無逐一論駁
    之必要，併此敘明。
據上論結，本件上訴為無理由，依民事訴訟法第449條第1項、第
78條、第385條第1項前段，判決如主文。
中    華    民    國    99    年    7     月    27    日
                    民事第三庭
                        審判長法  官  林敬修
                              法  官  吳青蓉
                              法  官  黃騰耀
正本係照原本作成。
如不服本判決，應於收受送達後20日內向本院提出上訴書狀，其
未表明上訴理由者，應於提出上訴後20日內向本院補提理由書狀
（均須按他造當事人之人數附繕本）上訴時應提出委任律師或具
有律師資格之人之委任狀；委任有律師資格者，另應附具律師資
格證書及釋明委任人與受任人有民事訴訟法第466條之1第1項但
書或第2項（詳附註）所定關係之釋明文書影本。如委任律師提
起上訴者，應一併繳納上訴審裁判費。
中    華    民    國    99    年    7     月    28    日
                              書記官  潘大鵬
附註：
民事訴訟法第466條之1（第1項、第2項）：
對於第二審判決上訴，上訴人應委任律師為訴訟代理人。但上訴
人或其他法定代理人具有律師資格者，不在此限。
上訴人之配偶、三親等內之血親、二親等內之姻親，或上訴人為
法人、中央或地方機關時，其所屬專任人員具有律師資格並經法
院認為適當者，亦得為第三審訴訟代理人。

司法院資訊處製作；財團法人民間司法改革基金會備份。
